【裁判字號】    98,上易,40
【裁判日期】    980527
【裁判案由】    妨害名譽
【裁判全文】
臺灣高等法院臺中分院刑事判決          98年度上易字第40號
上  訴  人  臺灣苗栗地方法院檢察署檢察官
被      告  乙○○
選任辯護人  張智宏律師
上列上訴人因被告妨害名譽案件，不服臺灣苗栗地方法院97年度
易字第561號，中華民國97年11月18日第一審判決(起訴案號：臺
灣苗栗地方法院檢察署97年度偵字第2131號），提起上訴，本院
判決如下：
    主  文
上訴駁回。
    理  由
一、本案經本院審理結果，認第一審判決認事用法並無不當，應
    予維持，並引用第一審判決書記載之證據及理由（如附件）
    。
二、檢察官上訴意旨略以：(一)原判決以 97年4月15日始作成之「
    常譽會計師事務所查核報告書」中所稱「帳列銀行存款金額
    與銀行對帳單之金額仍有差異」等瑕疵報告，作為被告乙○
    ○早於96年10月22日14時許所為誹謗部分無罪之判決基礎，
    顯已違反刑法「故意係指行為時故意」之同時性原則，原審
    判決認定事實，適用法律顯有違誤。(二)原判決所指「李宏章
    」之陳情函，經查並無「李宏章」此人，況該黑函經教育部
    中部辦公室移送該部政風處處理，已逾 2年半之久，該案應
    已因查無實據而簽結，被告竟以其亦認為不實之黑函，作為
    主張告訴人丙○○有貪污之相當理由，原審判決亦據此認定
    為被告確信告訴人貪污之基礎，而為被告無罪之判決，原審
    認定事實顯有違誤，且違經驗法則。(三)另原判決所引「93學
    年度卓蘭中學員生消費合作社監事會帳目會議」之審查意見
    ，作為被告指控告訴人有理之確信基礎，惟查，該年度之員
    生合作社理事主席係林魏立先生，並非告訴人，原判決張冠
    李戴，實有輕率之嫌等語。
三、經查：
  (一)國立卓蘭實驗高級中學員生消費合作社（下稱員生社）93年
    學年度（即93年8月1日至94年7月31日)之帳目中，有關：
    新竹企銀卓蘭分行等 9本帳戶部分：有部分結餘款流向待查
    ；經理移交清冊部分：內政部補助款設備方面，僅記載電
    腦主機 1部，並未說明為何沒有螢光幕及周邊設備；新竹
    企銀卓蘭分行 9本帳戶記載已支付款項，轉帳傳票與會計日
    記帳簿無法核對該款項支付單位名稱者有 3件；93年學度
    每月份賣場營業收入帳款轉入銀行月憑證部分，有些僅有庫
    存表，有些沒有出納簽收；93學年度愛心便當總計支付16
    萬7256元，與資產負債表（貸方)資本公積愛心便當負債8萬
    1238元不符；93學年度（教科書籍）款項收入與支付部分
    ：93學年度書籍款總收入為 775萬1203元，與損益計算表收
    入為 684萬4421元不符；93學年度學生制服款項部分：以
    損益計算表記載，制服代辦收入為 284萬4500元，代辦支出
    為282萬5585元，兩者相減僅有1萬8915元的淨值收入，但實
    際制服與體育服收支部分，總計於93年11月30日收入學生制
    服費 285萬3040元，實際依轉帳傳票支付學生服裝費用（制
    服與體育服)僅有263萬7435元，與損益計算表不符，差額高
    達18萬8150元；93學年度員生社工作人員支領薪資或津貼
    部分之款項有代簽署之情形；其他部分：(1)轉帳傳票收入
    部分（含每月高、國中賣場收入款單)有90%左右，各相關核
    章人員均未在轉帳傳票上核實。(2)轉帳傳票支出部分， 70%
    左右經常是出納、經理、理事主席未全核章，甚至僅一人核
    章或全部未核章，款項即已支付給廠商。(3)職工福利部分：
    93年9月30日有6770元之熟食獎金， 93年10月31日有6700元
    之熟食獎金存款，94年6月30日提撥酬勞金1萬0826元，本項
    獎金僅提撥 2次即停止，請說明用於何處或轉入何帳戶。(4)
    應付帳款總表： 94年11月31日編列14家廠商，應付總金額8
    萬8887元，經手人為理事主席，但該表各相關人均未蓋章，
    也無請款憑據核銷。審查意見部分：依照93學年度業務報
    告書的損益計算表資料顯示， 94年7月31日之財務報表帳面
    上有損益淨值58萬0320元， 94年6月30日學期截止日帳款總
    餘額僅有44萬4297元，若算至帳戶全部被付出去截止日，94
    年8月22日（暑假期間)帳款總餘額數為35萬3355元，前者差
    距為13萬6023元，後者差距22萬6965元，相對比較下差距甚
    大，並未看出有此餘額等情，有95年11月15日員生社監事會
    帳目審查會議在卷可查（見原審卷第59至62頁），而依告訴
    人於本院所述：伊有收到該份審查報告，對該審查報告所列
    出之疑點，當時負責作帳冊之詹碧珠事後要向被告報告，但
    是被告認為她身份不對，不理睬她，所以伊決定參選96學年
    度之理事主席，如當選理事主席後才召開社員大會作說明，
    後來伊選上96學年度之理事主席後，伊即打電話詢問縣政府
    社會局，如果帳目各說各話無法處理時，是否可請社會局派
    人調查，社會局回應因公家機關經費不足，要伊自己請會計
    師處理，後來社員大會決議後，最後請常譽會計師事務所處
    理等語觀之（見本院卷第55頁反面、第56頁），足見告訴人
    對於監事會之上開審查報告，事後並未積極回應。而告訴人
    雖曾請詹碧珠欲向被告報告有關上開帳目不清之情形，然依
    被告於本院所供：詹碧珠係員生社賣場的管理員，並非學校
    職員，監事會之審查報告應該要由理事主席或理事會向監事
    會提出書面說明，而非由詹碧珠作說明等語觀之（見本院卷
    第56頁），被告拒絕詹碧珠之口頭說明，而要求理事會或理
    事主席提出書面明，衡情並無故意刁難之處。告訴人於員生
    社監事會提出上開審查報告，質疑員生社93年學度之帳目有
    上開可疑之處，告訴人於收到該審查報告，迄96年10月22日
    均未再提出說明，是被告於課堂上就學生質疑員生社營業問
    題時，當場指稱：「丙○○老師貪污」，並非毫無所據（綜
    合該師生於課堂上之對答，被告上開指陳顯係意指「員生社
    之營業有問題，係因丙○○老師侵占員生社之公款所致」，
    應係指述具體之事實，並非針對不特定事件，空泛謾罵告訴
    人，故檢察官所起訴之法條依起訴書之犯罪事實欄所載，應
    係觸犯刑法第310條第1項之誹謗罪嫌，而非同法第309條第1
    項之公然侮辱罪嫌《詳見原判決書第5頁2.部分之論述）。
  (二)原審判決被告無罪，雖曾於理由欄中引述 97年4月15日始作
    成之「常譽會計師事務所查核報告書」中所稱「帳列銀行存
    款金額與銀行對帳單之金額仍有差異」等瑕疵報告，及「李
    宏章」之陳情函為證。然原判決引用上開兩項證據，應係佐
    證被告於95年10月15日與員生社監事王永森、陳建宏，重開
    監事會審查員生社93學年度（即93年8月1日至94年7月31日)
    製作之帳目後，所提出之上開審查報告其中提及員生社93學
    年之帳目有上開可疑之處，確屬有據，而非監事會任意栽贓
    、抹黑，是被告根據員生社95年11月15日監事會帳目審查會
    議所審核之報告，指摘「丙○○老師有貪污員生社之公款」
    ，自有相理由確信其所誹謗之事為真實，檢察官上訴意旨以
    上開理由欄二之(一)、(二)為由，指摘原判決不當，為無理由。
  (三)又員生社93學年度之理事主席雖係林魏立，告訴人則為經理
    ，然經理既掌握員生社實際經營之決策權及執行者，該93學
    年度之帳目又確有上開可疑之處，從而被告懷疑時任經理之
    告訴人有侵吞公款（即貪污），並非無據。檢察官上訴意旨
    以：「該年度（即93學年度）之員生合作社理事主席係林魏
    立先生，並非告訴人，原判決張冠李戴，實有輕率之嫌」等
    語，指摘原判決不當，容有誤會。
  (四)至告訴人於本院雖另提出學生聯絡簿之影本（見本院卷第76
    頁），以證明被告於96年10月22日14時許，在卓蘭實驗高中
    國中部二年級義班上課期間，就學生問及員生社營業問題時
    ，當場指稱「丙○○老師貪污」等語，被告所影射者應係告
    訴人於「94學年度擔任員生社理事主席」該段期間有貪污之
    情事。然被告於94學年度亦係擔任員生社之經理，其對員生
    社所有資金之進出均相當清楚，故被告指稱告訴人於「94學
    年度」涉有貪污員生社之款項，顯已構成犯罪等語。然查，
    本案檢察官所起訴者，係指：被告與告訴人於「93學年度」
    均擔任員生社之職務，其兩人因員生社帳務之問題有所爭執
    後，被告竟於上開上課時間，就學生問及員生社營業問題時
    ，當場指稱「丙○○老師貪污」等情，是檢察官所起訴之犯
    罪事實，係因告訴人於「93學年度」擔任員生社之職務，而
    引發本案，本院所審理者亦僅以檢察官起訴者為限。至於被
    告有無告訴人所指稱之此部分犯行，因非檢察官起訴之範圍
    ，本院無從併予審究，附此敘明。
  (五)綜上所述，本件並無證據足以證明被告犯罪，原審因而諭知
    被告無罪，核無違誤，檢察官在本院並未提出其他積極之證
    據，其執前詞指摘原判決不當，為無理由，應予駁回。
四、據上論斷，應依刑事訴訟法第373條、第368條，判決如主文
    。
本案經檢察官甲○○到庭執行職務。
中    華    民    國    98    年    5     月    27    日
            刑事第十庭    審判長法  官  林  照  明
                                法  官  林  欽  章
                                法  官  蔡  名  曜
以上正本證明與原本無異。
不得上訴。
                                書記官  劉  恒  宏
中    華    民    國    98    年    5     月    27    日


司法院資訊處製作；財團法人民間司法改革基金會備份。
